臺灣桃園地方法院民事判決　　　　　　　　　　　　　九十三年度訴字第七一九號
　　原　　　告　甲○○
　　訴訟代理人　宋嬅玲律師
　　被　　　告　乙○○
　　訴訟代理人　鄭寶忠
右當事人間請求塗銷抵押權登記事件，於民國九十三年十二月七日辯論終結，本院判
決如左：
    主      文
確認被告就原告所有坐落桃園縣平鎮市○○○段二一一之一地號土地，於民國八十三
年十二月十四日以桃園縣中壢地政事務所中字第七七四三○號登記，存續期間自八十
三年十一月二十二日至八十四年二月二十一日止，權利範圍八六四○分之一○六、權
利價值本金最高限額新台幣佰萬元所擔保之抵押債權不存在。
被告應將右揭土地之抵押權設定登記塗銷。
訴訟費用由被告負擔。
    事      實
甲、原告方面：
一、聲明：如主文所示。
二、陳述：
  (一)坐落桃園縣平鎮市○○○段二一一之一地號土地（下稱本件土地），本為原告與
    訴外人詹先覺等人共有，詹先覺之應有部分為八六四○分之一○六，於民國八十
    三年十一月二十二日將其應有部分設定本金最高限額新台幣（下同）三百萬元之
    抵押權（下稱本件抵押權）予被告，於同年十二月十四日完成抵押權設定登記，
    權利存續期間自八十三年十一月二十二日起至八十四年二月二十一日止，其後詹
    先覺於八十八年三月間將本件土地應有部分賣予訴外人許陳秋蘭，並移轉登記。
  (二)原告與許陳秋蘭等共有人於九十二年間訴請法院裁判分割本件土地（即鈞院八十
    八年度重訴字第二０號），由許陳秋蘭與其夫許國葵依其應有部分比例取得分割
    後之二一一之一三地號土地，原告取得本件土地（面積九六○七、一平方公尺）
    ，並分割登記，因詹先覺設定抵押權登記，地政事務所乃將之分別轉載於分割後
    之各筆土地上，故原告取得之土地，亦有上開抵押權登記。
  (三)按最高限額抵押契約定有存續期間者，其期間已經屆滿，而擔保之存續期間內所
    可發生之債權已確定未發生，依抵押權之從屬性，自應塗銷抵押權。被告與訴外
    人詹先覺間並未發生債權債務關係，此由被告在設定抵押權後，存續期間八十四
    年二月二十一日屆滿迄今已九年餘，均未實行抵押權即可得知。且原告與被告從
    無金錢借貸交往，亦未以本件土地供擔保，惟被告迄未塗銷抵押權，自屬侵害原
    告土地所有權之完整性，而所有權人對於妨害其所有權者得請求除去之，民法第
    七百六十七條中段定有明文，故依民法物上請求權之規定，請求被告塗銷抵押權
    登記。
  (四)依被告提出之同意書第三行以下之記載為「：：立書人（即詹先覺）同意債權人
    可代為填列本保證票到期日或金額，並同意將本保證票作為其未清償債務之本金
    及利息、遲延利息、違約金與法院拍賣手續費用等償付請求。」，可見被告提出
    之四紙本票，於詹先覺交付時尚未填載到期日及金額，因本票金額為絕對必要記
    載事項，欠缺記載時為無效票。前開四紙本票「金額欄」不僅因未填寫無法作為
    收到款項之證明外，且同意書另記載本票作為未清償之：：違約金與法院拍賣手
    續費等償付請求等語，可見詹先覺交付本票及同意書時，金額多寡尚未確定，其
    後才由執票人自行決定金額後以機器繕打方式填載之，既然本票於交付時不僅未
    填寫金額，書立同意書時甚至連將來本票上應填載之金額均不確定，故難以四紙
    本票即可認定本件最高限額抵押權所擔保之債權確實發生。
三、證據：提出土地所有權狀影本、他項權利證明書影本、土地登記謄本各一份為證
    。
乙、被告方面：
一、聲明：原告之訴駁回。
二、陳述：
  (一)訴外人詹先覺於八十三年間向被告借款，被告要求須有不動產設定抵押權供擔保
    才願意借款，詹先覺乃提供其名下持分之平鎮市○○○段二○八之二、一八一、
    二○八之十、二○六之三四、二一二之三、二一一之一、二一二之十、一八○之
    三、一八六之七等地號土地，除簽署抵押權契約書外，並設定抵押權予被告，且
    已辦妥抵押權設定登記，詹先覺係在八十三年十一月二十五日向被告借款，被告
    交付二百四十萬元現金，詹先覺乃簽發四紙本票，同意在本票到期日即八十四年
    二月二十日、二十二日，各清償一百二十萬元。故詹先覺應在八十四年二月二十
    二日清償全部欠款，不料詹先覺至今仍未完全清償。
  (二)依民法第八百六十七條規定，不動產所有人設定抵押權後，得將不動產讓與他人
    ，但其抵押權不因此而受影響。雖本件土地已非詹先覺所有，惟被告之抵押權不
    受任何影響，故原告請求塗銷抵押權，於法無據。且「所謂最高限額之抵押契約
    ，係指所有人提供抵押物，與債權人訂立在一定金額之限度內，擔保現在已發生
    及將來可能發生之債權之抵押權設定契約而言。此種抵押權所擔保之債權，除訂
    約時已發生之債權外，即將來發生之債權，在約定限額之範圍內，亦為抵押權效
    力所及。」最高法院六十六年台上字第一○九七號著有判例要旨可參。被告對詹
    先覺之債權，發生在八十三年十一月二十五日，係在本件抵押權權利存續期間之
    內，因此被告之債權，應受本件抵押權所保障。
三、證據：抵押權設定契約書、他項權利證明書、同意書、本票各四紙（以上均為影
    本）。
丙、本院依職權函桃園縣中壢地政事務所調本件抵押權設定登記資料參考。
    理      由
一、原告於訴訟中追加請求確認被告就本件土地設定本金最高限額三百萬元之抵押債
    權不存在，並請求更正抵押權之登記機關為「中壢地政事所」，因其請求之基礎
    事實同一，依民事訴訟法第二百五十五條第一項第二款規定，自應允許。
二、按確認法律關係之訴，非原告有即受確認判決之法律上利益者，不得提起之，民
    事訴訟法第二百四十七條第一項定有明文。所謂「即受確認判決之法律上利益」
    係指因法律關係之存否不明確，致原告在私法上之地位有受侵害之危險，而此項
    危險得以對於被告之確認判決除去之者而言（最高法院四十二年度台上第一○三
    一號判例參照）。本件原告主張被告於八十三年十二月十四日就本件土地設定存
    續期間自八十三年十一月二十二日至八十四年二月二十一日止之最高限額三百萬
    元抵押權，並無抵押權所擔保之債權關係存在，被告迄今未塗銷抵押權，致侵害
    原告土地所有權之完整性，為被告所否認，是前述債權關係存否不明確，致原告
    在私法上之地位有受侵害之危險，依前述說明，原告請求確認被告對本件土地最
    高限額三百萬元抵押權所擔保之債權不存在，有即受確認判決之法律上利益。
三、被告於八十三年十二月十四日設定本件抵押權，有土地登記謄本、他項權利證明
    書可參，並有桃園縣中壢市地政事務所函覆本院之本件抵押權設定登記申請資料
    可參，堪信為真。
四、原告主張被告與詹先覺間並未發生本件抵押權所擔保之債權債務關係，惟被告則
    稱伊有借給詹先覺二百四十萬元，約定在八十四年二月二十二日清償，有詹先覺
    簽發之本票、同意書各四紙為證，不料詹先覺至今仍未清償云云。查：
  (一)按當事人主張有利於己之事實者，就其事實有舉證之責任，民事訴訟法第二百七
    十七條前段定有明文。又確認法律關係不存在之訴，如被告主張其法律關係存在
    時，應由被告負舉證責任。最高法院四十二年台上字第一七０號著有判例可參。
    是原告既請求確認被告與詹先覺間之抵押債權不存在，而被告則主張確有抵押債
    權存在，依前揭說明，自應由被告對本件抵押權所擔保之債權存在一事，負舉證
    責任。
  (二)稱消費借貸者，謂當事人一方移轉金錢或其他代替物之所有權於他方，而約定他
    方以種類、品質、數量相同之物返還之契約。民法第四百七十四條第一項定有明
    文，又我國民法規定之消費借貸，通說認係要物契約，於當事人合意外，更須交
    付金錢或其他代替物，以移轉其所有權於他人，始能成立（見該法條之修法理由
    第一項前段）。被告主張與詹先覺間有消費借貸關係，本件抵押權即擔保該借貸
    債權而設定，並提出詹先覺簽名之本票及同意書各四張作為其曾交付借貸金錢予
    詹先覺之證明。惟本票係無因證券，票據權利人基於何種原因關係持有本票，存
    有多種可能性，例如買賣、借貸、贈與等，故無法僅憑被告持有詹先覺之四紙本
    票、同意書一事，即可認定其與詹先覺間，有消費借貸關係存在；此外，被告均
    未能提出其有交付借款予詹先覺之證據資料以充其實，故被告主張伊已交付二百
    四十萬元借款現金予詹先覺一節，即難採信。從而，原告主張被告與詹先覺間並
    未發生本件抵押權所擔保之債權債務關係，應屬可採。
  (三)按抵押權為從屬物權，以其擔保之債權存在為發生要件，契約當事人間除以債權
    之發生為停止條件，或約定就將來應發生之債權而設定外，若所擔保之債權不存
    在，縱為抵押權之設定登記，自難認其抵押權業已成立。再最高限額抵押契約定
    有存續期間者，其期間已經屆滿，而擔保存續期間內可能發生之債權，已確定未
    發生，依抵押權之從屬性，自應塗銷抵押權登記。被告未能舉證證明於本件抵押
    權存續期間內，與詹先覺間確有抵押權所擔保之債權債務關係存在，而原告主張
    被告與詹先覺間並無抵押債權存在，既堪採信，故其請求確認被告對本件土地所
    合，應予准許。
五、綜上所述，被告對於詹先覺並無債權債務關係存在，而右述最高限額抵押權之存
    續期間又已屆滿，設定予被告之抵押權已無存在之必要，該抵押權之存在，有害
    於原告本件土地所有權之行使，從而原告請求確認如主文所示之抵押權所擔保之
    債權不存在，並請求被告塗銷如主文所示之抵押權，為有理由，應予准許。
六、本件判決之基礎已臻明確，兩造其餘之攻擊防禦方法及舉證，核與判決無影響，
    毋庸一一論列，併此敘明。
七、結論，原告之訴為有理由，依民事訴訟法第七十八條，判決如主文。
中　　　華　　　民　　　國　　九十三　　年　　十二　　月　　二十一　　　日
                                        臺灣桃園地方法院民事第三庭
                                                        法      官  潘進柳
右為正本係照原本作成
如對本判決上訴，須於判決送達後廿日內向本院提出上訴狀
中　　　華　　　民　　　國　　九十三　　年　　十二　　月　  二十一　　　日
                                                        法院書記官  卓清和
